最高法院民事判決　　　　　　　　　　　　　　　八十七年度台上字第二七四九號
　　上 訴 人　 林玉蘭
　　被上訴人　 石德椿
　　　　　　　 石冠天
　　　　　　　 石貫中
　　　　　　　 石玲斐
右當事人間債務人異議之訴事件，上訴人對於中華民國八十七年一月十三日台灣高等
法院第二審判決（八十六年度上字第一○四九號），提起上訴，本院判決如左：
    主  文
上訴駁回。
第三審訴訟費用由上訴人負擔。
    理  由
本件被上訴人主張：坐落台北市○○區○○段一小段四二號土地及地上建物門牌台北
市○○區○○街四五八巷三三弄二號二層樓房（下稱系爭房地），原為伊之被繼承人
昌宗英所有，於民國八十五年二月間設定最高限額新台幣（下同）三百五十萬元之抵
押權（下稱系爭抵押權）予上訴人，嗣經上訴人取得拍賣抵押物之執行名義而聲請台
灣士林地方法院（下稱士林地院）民事執行處強制執行。系爭抵押權係昌宗英之女即
被上訴人石玲斐擅自冒用昌宗英名義所設定，昌宗英毫不知情，亦未收取任何款項，
應無系爭本票所載二百二十八萬五千元抵押債務存在等情，求為確認抵押債權不存在
，及命上訴人將系爭抵押權之登記予以塗銷，暨士林地院八十五年執字一八六七號強
制執行事件，就系爭房地所為強制執行程序應予撤銷之判決。
上訴人則以：昌宗英同意其女石玲斐以系爭房地設定抵押向伊借款。退一步言，縱石
玲斐之行為屬無權代理，昌宗英既將房地所有權狀、身分證、印鑑章及印鑑證明交石
玲斐辦理系爭抵押權設定，依民法第一百六十九條規定，亦應負授權人之責任等語，
資為抗辯。
原審以：被上訴人石玲斐於承受其母昌宗英訴訟前，在第一審以證人身分作證時固稱
：系爭抵押權係經其母昌宗英同意始設定。於原審又陳稱：伊母昌宗英有答應將系爭
房地向銀行設定抵押貸款，伊因情況緊急，未及向銀行貸款，而先向上訴人借錢，伊
母同意幫伊還錢云云。然查石玲斐於被訴偽造文書案件審理中供承系爭本票發票人欄
、土地登記申請書及抵押權設定契約書上昌宗英之署押均係伊所簽署，印文係伊所蓋
用，伊簽發本票及將系爭房地設定抵押權予上訴人，昌宗英並不知情明確，並有本票
、土地登記申請書及抵押權設定契約書影本可稽，而石玲斐係利用不知情之代書李素
蓮持向地政機關辦理抵押權登記乙節，亦經證人宋張淑娘、李素蓮結證屬實。並經昌
宗英陳述伊未同意石玲斐簽發本票及設定抵押權予上訴人，係石玲斐利用持有伊之身
分證及印章之機會，並趁機竊取伊置於銀行保險箱之上開房地所有權狀，盜蓋印文、
偽簽伊之署押，伊係事後經地政機關通知補正章，才知悉其事等情綦詳，並有台北市
士林地政事務所土地登記案件補正通知書在卷可憑。被上訴人即石玲斐之父石德椿亦
稱：石玲斐以欲寄放珠寶為由，二次進入銀行，伊見石玲斐將保險箱內放房地權狀之
牛皮紙袋拿到旁邊，嗣即發現該權狀不見等語。且經刑事法院勘驗銀行保險箱現場，
該保險箱長約四十公分、寬約二十公分，拉出後距地面約二十公分，房間內有提供縮
式鐵板可供放置保險箱查看，內有皮紙袋等物，石玲斐當天確有二次開箱紀錄等情，
有勘驗筆錄可稽，足見石玲斐趁機竊取上開權狀，持以辦理抵押借款明甚。昌宗英、
石德椿為石玲斐之父母，倘無其事，應不致故陷其女於偽造有價證券之重罪。況石玲
斐所稱縱或屬實，昌宗英亦僅同意石玲斐向銀行借貸設定抵押權，幫其還錢，亦難證
明昌宗英有事先同意石玲斐以其名義簽發本票及向上訴人借款而設定抵押權。顯見石
玲斐所稱各節均不足採。而石玲斐竊取上開房地所有權狀並盜用昌宗英之印文，偽造
其署押，辦理系爭抵押權登記，進而偽造系爭本票等行為，觸犯偽造文書及偽造有價
證券罪，經法院判處罪刑確定在案，有士林地院八十五年訴字四八一號刑事判決可憑
。足見系爭抵押權之設定未經昌宗英同意，係石玲斐擅自無權辦理無訛。上訴人所辯
昌宗英事先知情且有同意云云，尚無可採。從而被上訴人主張之上開事實，堪信為真
實。次按民法第一百六十九條規定由自己之行為表示以代理權授與他人或知他人表示
為其代理人而不為反對之意思表示者，對於第三人應負授權人責任。又由自己之行為
表示以代理權授與他人者，對於第三人應負授權責任，必須本人有表見之事實，足使
第三人信該他人有代理權之情形，始足當之。本件係石玲斐擅自盜用昌宗英之印章、
房地所有權狀等辦理抵押權設定登記，昌宗英既未向上訴人為任何授與代理權與石玲
斐之表示行為，上訴人復未向昌宗英及其夫石德椿查證，更未能證明昌宗英有表見之
事實，則上訴人抗辯昌宗英應依表見代理之規定負授權人責任，自無可取。上訴人雖
又主張地政事務所於八十五年二月七日以書面通知昌宗英補正，昌宗英猶任代書李素
蓮補正而不為反對表示，應負授權人責任云云。然據被上訴人石冠天於原審陳稱：當
天伊父帶母親昌宗英看病回到家，在信箱看到地政事務所補正通知，始知系爭房地被
設定抵押，伊父趕至地政事務所，才知代理人李素蓮已補正完成。伊父要求塗銷，但
地政事務所說證件完成，所有權狀要發給李素蓮，伊父堅持不肯。石玲斐亦稱：補正
通知寄到家裡，伊父有去地政事務所。代書找伊，由伊將印章交代書去補正。二月七
日伊父打電話找伊，伊始知伊父已知系爭房地設定抵押權。參以補正手續係由李素蓮
於二月七日上午十時二十分前往地政事務所補正，地政事務所於二月七日十二時三十
分核定，有補正通知書影本可稽，足見石冠天及石玲斐上開陳述為可採。系爭借款及
抵押權設定契約既未經昌宗英授權或同意，亦無表見代理情形，對昌宗英自不生效力
；上訴人仍爭執抵押權存在，拒絕辦理塗銷抵押權設定登記，且據以聲請強制執行，
被上訴人之權益自有被侵害之虞，其請求確認系爭抵押權所擔保之債權不存在及塗銷
抵押權登記，並撤銷前開強制執行事件就系爭房地所為之執行程序，均屬正當。因而
維持第一審所為上訴人敗訴之判決。
查系爭抵押權係被上訴人石玲斐盜用其母昌宗英印章及偽造其署押所設定，昌宗英並
未向上訴人借款，為原審所確定之事實，原審因而判決確認抵押債權不存在，命塗銷
抵押權登記並撤銷執行程序，即無不合。原判決於理由記載縱石玲斐所述伊母昌宗英
同意伊向銀行設定抵押權屬實，昌宗英仍未同意向上訴人設定抵押權云云，其見解容
有未當，惟核屬贅論，於判決結果並無影響。又系爭本票發票人處縱有石玲斐之簽名
，亦屬石玲斐應否負發票人責任之問題，尚不得因而即謂上訴人對宗昌英確有系爭抵
押債權存在。上訴論旨又主張石玲斐之行為屬無權處分，茲其已因繼承而取得系爭房
地之所有權，系爭抵押權自屬有效云云。惟原審係認定石玲斐盜用昌宗英之印章，偽
造其署押而設定系爭抵押權。石玲斐既非以所有人之身分設定抵押權，自不生無權處
分之問題，上訴人上開主張，不無誤會。此外，上訴人復就原審採證認事之職權行使
，指摘原判決違背法令，聲明廢棄，為無理由。
據上論結，本件上訴為無理由，依民事訴訟法第四百八十一條、第四百四十九條第一
項、第七十八條，判決如主文。
中      華      民      國    八十七    年     十一     月    二十六    日
                              最高法院民事第六庭
                                  審判長法官  蕭  亨  國
                                        法官  吳  正  一
                                        法官  楊  隆  順
                                        法官  陳  淑  敏
                                        法官  黃  義  豐
      右正本證明與原本無異
                                              書  記  官
中      華      民      國    八十七    年     十二     月     十六     日
